ACORDAO-COMPLETO-2400516

ACÓRDÃO 760/2020 ATA 10/2020 - PLENÁRIO

VISTOS, relatados e discutidos estes autos de monitoramento do item 9.3 do Acórdão 691/2018 prolatado pelo Plenário do TCU, ao apreciar no âmbito do TC Processo 035.460/2017-2 a representação formulada pela Fiducial Consultoria e Serviços Financeiros Ltda. sobre os indícios de irregularidade na Concorrência 12/2017 promovida pela Administração Regional do Serviço Nacional de Aprendizagem Comercial no Estado do Rio de Janeiro (Senac-ARRJ) para a contratação de serviços de cobrança administrativa extrajudicial e judicial de pessoas físicas e jurídicas sob o valor correspondente ao percentual de comissão incidente sobre os títulos efetivamente recuperados, tendo a vigência inicial do aludido ajuste sido prevista para o prazo de 12 (doze) meses; 
		ACORDAM os Ministros do Tribunal de Contas da União, reunidos em Sessão do Plenário, ante as razões expostas pelo Relator, em:
		9.1. considerar revel a Sra. Maria Helena Quiarato, nos termos do art. 12, § 3º da Lei n.º 8.443, de 1992;
		9.2. acolher as razões de justificativa apresentadas por Luiz Gastão Bittencourt da Silva e Kleiton Anderson Antunes de Souza;
		9.3. rejeitar as razões de justificativa apresentadas por Rogéria da Silva Savelli Guimaraes, Michel Fonseca Alexandre, Rodolfo Serpa Filho, Marcelo José Salles de Almeida e Marcelo Fernando Novaes Moreira, deixando, excepcionalmente, de lhes aplicar a multa legal, em sintonia com o princípio administrativo da proporcionalidade, diante dos elementos de convicção até aqui obtidos pelo Tribunal;
		9.4. determinar que a unidade técnica adote as seguintes medidas:
		9.4.1. envie a cópia deste Acórdão, com o Relatório e a Proposta de Deliberação, à Administração Regional do Senac no Estado do Rio de Janeiro e aos responsáveis listados no item 3 deste Acórdão, para ciência; e
		9.4.2. arquive o presente processo, nos termos do art. 169, V, do RITCU.

Monitoramento de determinações proferidas em acórdão que considerou procedente representação sobre possíveis irregularidades em concorrência para a contratação de serviços de cobrança administrativa extrajudicial e judicial de pessoas físicas e jurídicas sob o valor correspondente ao percentual de comissão incidente sobre os títulos efetivamente recuperados.

Administração Regional do Senac no Estado do Rio de Janeiro (Senac-ARRJ).

3. Responsáveis: Kleiton Anderson Antunes de Souza (CPF XXX.604.001-XX); Luiz Gastão Bittencourt da Silva (CPF XXX.636.967-XX); Marcelo José Salles de Almeida (CPF XXX.146.287-XX); Marcelo Fernando Novaes Moreira (CPF XXX.897.857-XX); Maria Helena Quiarato (CPF XXX.412.918-XX); Michel Fonseca Alexandre (CPF XXX.630.367-XX); Rodolfo Serpa Filho (CPF XXX.622.847-XX); Rogéria da Silva Savelli Guimaraes (CPF XXX.157.247-XX).

Aroldo Cedraz.

13.1. Ministros presentes: José Mucio Monteiro (Presidente), Walton Alencar Rodrigues, Benjamin Zymler, Augusto Nardes, Aroldo Cedraz, Raimundo Carreiro, Ana Arraes, Bruno Dantas e Vital do Rêgo.
13.2. Ministro que alegou impedimento na Sessão: Aroldo Cedraz.
13.3. Ministros-Substitutos presentes: Augusto Sherman Cavalcanti, Marcos Bemquerer Costa, André Luís de Carvalho (Relator) e Weder de Oliveira.

ANDRÉ DE CARVALHO

Trata-se de monitoramento do item 9.3 do Acórdão 691/2018 prolatado pelo Plenário do TCU, ao apreciar no âmbito do TC Processo 035.460/2017-2 a representação formulada pela Fiducial Consultoria e Serviços Financeiros Ltda. sobre os indícios de irregularidade na Concorrência 12/2017 promovida pela Administração Regional do Serviço Nacional de Aprendizagem Comercial no Estado do Rio de Janeiro (Senac-ARRJ) para a contratação de serviços de cobrança administrativa extrajudicial e judicial de pessoas físicas e jurídicas sob o valor correspondente ao percentual de comissão incidente sobre os títulos efetivamente recuperados, tendo a vigência inicial do aludido ajuste sido prevista para o prazo de 12 (doze) meses. 
2. 	Após a análise final do feito, o auditor federal da Selog lançou o seu parecer conclusivo à Peça 89, com a anuência dos dirigentes da unidade técnica (Peças 90 e 91) , nos seguintes termos:
	" (...)  1. Em 23/10/2018 foram promovidas audiências dos responsáveis então identificados, correspondentes aos membros da Comissão de Licitação, Srs. Rogéria da Silva Savelli Guimaraes, CPF XXX.157.247-XX (peças 42 e 69) , Michel Fonseca Alexandre, CPF XXX.630.367-XX (peças 60 e 62) , Rodolfo Serpa Filho, CPF XXX.622.847-XX (peças 43 e 67) , bem como dos ordenadores de despesa à época, Srs. Marcelo José Salles de Almeida, CPF XXX.146.287-XX (peças 27 e 65) , Marcelo Fernando Novaes Moreira, CPF XXX.897.857-XX (peças 45 e 64) , e Maria Helena Quiarato CPF XXX.412.918-XX (peças 44) , conforme determinação do Relator, para apresentação de razões de justificativa quanto às questões suscitadas a partir da análise das alegações do representante e demais questões levantadas por esta Unidade Técnica.
	2. Após análise das respostas às audiências supracitadas, a Unidade Técnica encaminhou os autos para a apreciação do Relator (peça 77-79) , que, via Despacho, em 16/12/2019 (peça 80) , determinou a realização de audiência do Sr. Luiz Gastão Bittencourt da Silva, interventor da Administração Regional do Senac no Estado do Rio de Janeiro (Senac-ARRJ) no período de 18/12/2017 a 31/12/2018, e do Sr. Kleiton Anderson Antunes de Souza, Gerente de Compras e Contratos do  Senac-ARRJ/RJ no período de 18/12/2017 a 31/12/2018, para apresentarem razões de justificativa acerca da seguinte irregularidade identificada na condução/execução do Concorrência 12/2017: cancelamento da Concorrência 12/2017, sem a necessária fundamentação e sem assegurar à interessada o devido exercício do contraditório e da ampla defesa, bem como em razão da justificativa inadequada para a manutenção da revogação desse certame a partir da suposta concorrência fracassada, por ofensa aos princípios administrativos da motivação e da isonomia, bem como ao princípio da busca do interesse público no desfazimento do certame a partir da positivação dada pelo art. 49, § 3º, da Lei 8.666/1993.
	3. 	Cuidam os autos do TC Processo 011.011/2018-1, monitoramento decorrente do item 9.3 e subitens do Acórdão 691/2018-TCU-Plenário. O referido acórdão refere-se ao TC Processo 035.460/2017-2, em que se examinou representação com pedido de cautelar suspensiva, formulada pela Fiducial Consultoria e Serviços Financeiros Ltda., sobre possíveis irregularidades na Concorrência 12/2017, promovida pela Administração Regional do Serviço Nacional de Aprendizagem Comercial no Estado do Rio de Janeiro (Senac/ARRJ) , para a contratação de serviços de cobrança administrativa extrajudicial e judicial de pessoas físicas e jurídicas, em valor correspondente ao percentual de comissão incidente sobre os títulos efetivamente recuperados, tendo a vigência inicial do aludido ajuste sido prevista para o prazo de doze meses.
	Do Acórdão 691/2018-TCU-Plenário  (peça 23 do TC Processo 035.460/2017-2) 
	4.	Originalmente tratou o TC Processo 035.460/2017-2 de representação interposta pela sociedade empresária Fiducial Consultoria e Serviços Financeiros Ltda., referente à Concorrência 12/2017, promovida pelo Serviço Nacional de Aprendizagem Comercial - Administração Regional do Estado do Rio de Janeiro - Senac/ARRJ, a qual teve por objeto a contratação de empresa para serviços de cobrança administrativa extrajudicial e judicial de pessoas físicas e jurídicas.
	5.	Instado a se manifestar, em sede de oitiva, a respeito da inabilitação indevida da representante, o Senac/ARRJ informou que a Concorrência 12/2017 havia sido cancelada para a deflagração de novo certame, considerando a inabilitação de todas as participantes.
	6.	Por meio do Acórdão 691/2018-TCU-Plenário (peça 1) , conhecida a representação e, no mérito, considerada procedente, foi deliberado pelo Tribunal:
	'9.3. determinar, com fulcro no art. 71, IX, da Constituição de 1988, no art. 45 da Lei nº 8.443, de 1992, e no art. 250, II, do RITCU, que a Administração Regional do Senac no Estado do Rio de Janeiro adote as seguintes providências:
	9.3.1. promova a desconstituição do ato de cancelamento da Concorrência 12/2017, no prazo de 15 (quinze) dias contados da ciência deste Acórdão, com o intuito de assegurar o devido exercício do contraditório e da ampla defesa pela então licitante (ora representante) em relação ao suposto descumprimento do referido item 2.11 do correspondente edital, sem prejuízo de, se for o caso, apresentar a necessária fundamentação sobre a busca do interesse público para a eventual revogação do mencionado certame, com a eventual demonstração, por exemplo, da incompatibilidade dos preços porventura apresentados no referido processo licitatório;
	9.3.2. informe o TCU, no prazo de 30 (trinta) dias contados da ciência deste Acórdão, sobre o resultado das medidas adotadas em cumprimento ao item 9.3.1 deste Acórdão.'
	7.	A entidade jurisdicionada foi notificada a respeito por meio do Ofício 731/2018-TCU/Secex-RJ, de 4/4/2018 (peça 2) , recebido em 9/4/2018 (peça 72) .
	8.	Em atendimento à notificação deste Tribunal, o Senac/ARRJ limitou-se a informar, naquela ocasião, por meio do ofício OF/AR/AN/Senac 75/2018, de 19/4/2018 (peça 3) , que havia optado pela manutenção do cancelamento do certame, providência adotada nos termos do documento acostado aos presentes autos (peça 3, p. 66) .
	Do Acórdão 2264/2018-TCU-Plenário (peça 6 do TC Processo 035.460/2017-2) 
	9.	Em face das informações apresentadas, consoante voto do Relator, deliberou o Tribunal, por meio do subsequente Acórdão 2264/2018-TCU-Plenário:
	'9.1. considerar prejudicado o monitoramento sobre a determinação prolatada pelo item 9.3 do Acórdão 691/2018-TCU-Plenário, já que o abandono da original intenção de promover a subsequente contratação, a partir da Concorrência 12/2017, se situaria na esfera de discricionariedade da Administração Regional do Senac no Estado do Rio de Janeiro (Senac-ARRJ) ;
	9.2. determinar, nos termos do art. 250, II, do RITCU, que, no prazo de 5 (cinco) dias antes da edição do correspondente instrumento convocatório, a Administração Regional do Senac no Estado do Rio de Janeiro (Senac-ARRJ) informe o TCU sobre a eventual intenção superveniente de promover qualquer novo certame com o objeto igual ou assemelhado ao previsto na Concorrência n.º 12/2017; e
	9.3. determinar que a Secex-RJ adote as seguintes medidas:
	9.3.1. promova a audiência dos gestores responsáveis pelo correspondente certame, além dos correspondentes chefes e ordenadores de despesa do Senac-ARRJ, nos termos do art. 250 do RITCU, para que, no prazo de 15 (quinze) dias contados da notificação, se manifestem sobre a indevida inabilitação da licitante no bojo da Concorrência n.º 12/2017, não tendo se mostrado adequada, também, a justificativa para a manutenção da revogação desse certame a partir da suposta concorrência fracassada, de sorte que a conduta dos aludidos gestores tende a se configurar, assim, como efetiva ofensa aos princípios administrativos da motivação e da isonomia ante a falta da necessária fundamentação para a aludida revogação do certame, além de o desfazimento do aludido processo licitatório sem o prévio exercício da ampla defesa pelos licitantes tender a materializar, ainda, a ofensa ao princípio da busca do interesse público no desfazimento do certame a partir da positivação dada pelo art. 49, § 3º, da Lei n.º 8.666, de 1993.'
	Resposta da UJ quanto ao subitem 9.2 do Acórdão 2264/2018-TCU-Plenário
	Da intenção de promover novo certame com o objeto igual ou assemelhado ao da Concorrência 12/2017
	10. Da solicitação de informação acerca da intenção de promover certame com o mesmo objeto da Concorrência 12/2017 (peça 12) , o Senac-ARRJ informou que está sob análise a possibilidade de abrir novo certame com o objeto semelhante, mas não idêntico ao previsto na Concorrência 12/2017, qual seja, a contratação de serviços de cobrança administrativa extrajudicial e judicial de pessoas físicas e jurídicas (peça 14) .
	11. A respeito desse ponto vale enfatizar que a Administração Regional do Senac-ARRJ foi devidamente notificada no sentido de que, caso efetivamente decidida a adoção do novo certame, no prazo de cinco dias antes da edição do correspondente instrumento convocatório, informe o TCU sobre a adoção de nova licitação com o objeto igual ou assemelhado ao previsto na Concorrência 12/2017 (peça 12) .
	Identificação dos Responsáveis
	12. O Senac/ARRJ foi instado a encaminhar a este Tribunal a identificação dos agentes responsáveis que atuaram, na condição de titulares ou de substitutos eventuais, ao longo da gestão da Concorrência Senac/ARRJ 12/2017 ou como gestores dos setores competentes da entidade (peça 11) , o que foi atendido, em 1º/11/2018 (peça 15) . 
	13. Cumpre informar que, por decisão judicial proferida em 15/12/2017 nos autos do processo AREsp 557089/RJ, a administração da unidade foi afastada em 18/12/2017 e o Sr. Luiz Gastão Bittencourt da Silva foi nomeado Administrador Temporário do Senac/ARRJ, como informado no ofício OF.AR/NA/Senac 75/2018 (peça 3, p. 1) .
	14. Para delimitar a responsabilidade pela condução da Concorrência 12/2017 releva estabelecer os seguintes marcos cronológicos do certame:
	Data
	Fases do certame
	Localização

	28/4/2017
	Portaria Senac DIR 27/2017, assinada pelo Sr. Marcelo José de Almeida, então diretor do Senac, constituiu a Comissão Permanente de Licitação integrada pelos Srs. Rodolfo Serpa Filho, Michel Fonseca Alexandre e Rogéria da Silva Savelli Guimarães, responsáveis pela condução da Concorrência 12/2017.
	Peça 16, p. 63 a 66

	19/7/2017
	Autorização do Srs. Marcelo Fernando Novaes Moreira, Marcelo José Salles de Almeida e Maria Helena Quiarato, para início do certame.
	Peça 16, p. 5

	1º/9/2017
	Aviso de licitação publicado no DOU, de 1º/9/2017.
	Peça 16, p. 67

	22/9/2017
	Sessão Pública.
	Peça 16, p. 83

	23/11/2017
	Inabilitação da representante.
	Peça 18, p. 91

	28/11/2017
	Recurso administrativo interposto pela representante.
	Peça 18, p. 105 a 110

	11/12/2017
	Análise, pelo Senac/ARRJ, do recurso interposto pela representante.
	Peça 18, p. 96 a 99

	11/12/2017
	Provimento negado pela comissão permanente de licitação e pelo Sr. Marcelo José Salles de Almeida a recurso interposto pela Fiducial.
	Peça 18, p. 99

	n/a
	A Comissão Permanente de Licitações comunica que a Concorrência 12/2017 foi considerada fracassada e cancelada, tendo em vista que o universo das cinco empresas participantes do certame foi considerado inabilitado. 
	Peça 18, p. 187

	25/1/2018
	Aviso de cancelamento da Concorrência 12/2017.
	Peça 18, p. 190

	Responsáveis pelo certame
	a) Presidente e membros da comissão de licitação
	a.1) Presidente - Rogéria da Silva Savelli Guimarães, CPF XXX.157.247-XX; período de exercício: 22/9/2017 a 9/1/2018.
	a.2) Membro - Michel Fonseca Alexandre, CPF XXX.630.367-XX; período de exercício: 22/9/2017 a 9/1/2018.
	a.3) Membro - Rodolfo Serpa Filho, CPF XXX.622.847-XX; período de exercício: 22/9/2017 a 9/1/2018.
	b) Chefes e ordenadores de despesa do Senac-ARRJ
	b.1) Diretor Regional do Senac/ARRJ - Marcelo José Salles de Almeida, CPF XXX.146.287-XX; período de exercício: 1º/1/2017 a 17/12/2017 (Relatório de Gestão 2017) . Ata de 22/12/2017 (peça 16, p. 5) 
	c) Ordenadores de despesa do Senac-ARRJ no período de realização do certame  
	c.1) Marcelo José Salles de Almeida, CPF XXX.146.287-XX; período de exercício: 1º/1/2017 a 17/12/2017 (Relatório de Gestão 2017) .
	c.2) Marcelo Fernando Novaes Moreira, CPF 021.897.857- 07; período de exercício: 27/1/2017 a 31/12/2017 (Relatório de Gestão 2017) .
	c.3) Maria Helena Quiarato, CPF XXX.412.918-XX; período de exercício: 1º/1/2017 a 17/12/2017 (Relatório de Gestão 2017) .
	d) Gestão provisória de intervenção no Senac-ARRJ (a partir de 18/12/2017) 
	d.1) Luiz Gastão Bittencourt da Silva, CPF XXX.636.967-XX; período de exercício: 18/12/2017 a 31/12/2018 (Relatório de Gestão 2017) .
	Subitem 9.3 do Acórdão 2264/2018-TCU-Plenário
	Audiência dos responsáveis pelo certame e chefes e ordenadores de despesa do Senac-ARRJ
	15. Promovidas as audiências da Comissão de Licitação, Srs. Rogéria da Silva Savelli Guimaraes, CPF XXX.157.247-XX (peças 42 e 69) , Michel Fonseca Alexandre, CPF XXX.630.367-XX (peças 60 e 62) , Rodolfo Serpa Filho, CPF XXX.622.847-XX (peças 43 e 67) , bem como dos ordenadores de despesa à época, Srs. Marcelo José Salles de Almeida, CPF XXX.146.287-XX (peças 27 e 65) , Marcelo Fernando Novaes Moreira, CPF XXX.897.857-XX (peças 45 e 64) , e Maria Helena Quiarato CPF XXX.412.918-XX (peças 44) , os responsáveis trouxeram aos autos suas razões de justificativas por meio dos documentos acostados às peças 62, 64, 65 e 67. 
	16. Conforme descrito nos itens 1 e 2 desta instrução, após a análise das razões de justificativas dos responsáveis supracitados, a unidade técnica encaminhou os autos para a apreciação do Relator (peça 77-79) , que, via Despacho, em 16/12/2019 (peça 80) , determinou a realização de audiência do Sr. Luiz Gastão Bittencourt da Silva, interventor da Administração Regional do Senac-ARRJ no período de 18/12/2017 a 31/12/2018, e do Sr. Kleiton Anderson Antunes de Souza, Gerente de Compras e Contratos do Senac-ARRJ/RJ no período de 18/12/2017 a 31/12/2018, para apresentarem razões de justificativa acerca da seguinte irregularidade identificada na condução/execução do Concorrência 12/2017:
	a) cancelamento da Concorrência 12/2017, sem a necessária fundamentação e sem assegurar à interessada o devido exercício do contraditório e da ampla defesa, bem como em razão da justificativa inadequada para a manutenção da revogação desse certame a partir da suposta concorrência fracassada, por ofensa aos princípios administrativos da motivação e da isonomia, bem como ao princípio da busca do interesse público no desfazimento do certame a partir da positivação dada pelo art. 49, § 3º, da Lei 8.666/1993.
	17. Promovidas as audiências do interventor da Administração Regional do Senac-ARRJ e do Gerente de Compras e Contratos do Senac-ARRJ/RJ, Sr. Luiz Gastão Bittencourt da Silva e Sr. Kleiton Anderson Antunes de Souza (peças 81-82) , os responsáveis trouxeram aos autos suas razões de justificativas por meio dos documentos acostados às peças 85 e 86.
	Razões de justificativa do Sr. Luiz Gastão Bittencourt da Silva:  
	18. Em sua resposta, o interventor da Administração Regional do Senac-ARRJ/RJ, à época, alega que (peça 86) :
	a) o contexto que o levou a ser nomeado gestor temporário da entidade, em substituição ao corpo diretivo anterior afastado, contribuiu para a adoção de decisão conservadora, no sentido de ratificar o cancelamento do certame, corroborando decisão técnica da Comissão de Licitação e contribuindo para a não assunção de novas despesas pelo Senac-ARRJ/RJ até que tomasse conhecimento da situação da Administração Regional, cuja administração 'provisória' há pouco lhe fora atribuída;
	b) salienta que o cancelamento da Concorrência 12/2017 não resultou em qualquer prejuízo para o Senac-ARRJ/RJ, não havendo que se falar em ofensa ao interesse público, em especial levando-se em consideração as condições em que tal cancelamento ocorreu, tendo agido o administrador provisório dentro da esperada cautela que sua condição exigia;
	c) foi oportunizada a ampla defesa aos interessados com a apresentação oportuna de recursos administrativos pelos licitantes, aos quais foram comunicadas todas as decisões do certame;
	d) assim, não há que se cogitar a falta de fundamento para o cancelamento do certame: por se tratar de decisão discricionária do gestor, dada sua condição recente de administrador 'provisório' da ARRJ, dentro do contexto histórico em que a decisão foi ratificada (após o afastamento judicial da gestão anterior) , balizada em decisão técnica da Comissão de Licitação, e dentro da cautela e economicidade esperadas até que se inteirasse da situação financeira da Administração Regional que acabara de receber para administrar temporariamente.
	Razões de justificativa do Sr. Kleiton Anderson Antunes de Souza:  
	19. Em sua resposta, o gerente de Compras e Contratos do Senac-ARRJ, à época, alega que (peça 85) :
	a) a condução da fase externa do certame foi de competência da Comissão de Licitação, a qual, por meio de despacho (peça 3, p. 66) , registrou para a autoridade competente que:
	'A Comissão de Licitações informa, que a licitação para contratação de serviço de cobrança judicial e extrajudicial, modalidade Concorrência, foi considerada FRACASSADA, tendo em vista que participaram do certame 05 (cinco) empresas, 2 (duas) foram desclassificadas por apresentarem preço muito acima do valor referencial estimado no edital. As 03 (três) empresas que seguiram para a segunda fase de habilitação, foram inabilitadas, duas na qualificação financeira e uma na qualificação técnica. Assim, a Comissão de Licitações entende que, para o caso em questão, a melhor solução para o fracasso seria o cancelamento do processo em tela, com abertura de um novo certame, acompanhado de uma verificação aos termos do edital anterior, até mesmo para verificar a existência ou não de alguma exigência restritiva, que poderia ter prejudicado o prosseguimento do mesmo. Diante dos fatos, solicitamos autorização para cancelamento.'
	b) diante da motivação e fundamentação acima relatada sobre a desclassificação de cada licitante, vez que, pelo despacho da Comissão de Licitação, não havia nenhum licitante apto para prosseguir no certame, sob pena de infringir o princípio de vinculação ao instrumento convocatório, a autoridade competente anuiu e autorizou o cancelamento do certame;
	c) por esse motivo, em cumprimento à deliberação, o responsável emitiu o Aviso de Cancelamento para publicação no Diário Oficial da União em respeito ao princípio da publicidade, não havendo nenhuma irregularidade no ato praticado, vez que motivado pelo despacho da Comissão de Licitação e autorizado pela autoridade competente;
	d) destaca que a deliberação do cancelamento é prerrogativa da Administração licitante, conforme disposto no próprio edital de licitação (item 9.15) e reforçado pela Comissão de Licitação no Comunicado de cancelamento:
	'Item 9.15 - O Senac/ARRJ se reserva o direito de adiar, cancelar, revogar, anular, adequar, suspender ou tomar sem efeito, no todo ou em parte, a presente licitação, bem como desclassificar licitantes, caso tenha conhecimento de fato que desabone a idoneidade, a capacidade financeira, técnica ou administrativa, inclusive incorreções que venham a ser detectadas na documentação ou propostas, sem que caibam quaisquer reclamações, direitos, vantagens ou indenizações às licitantes.' 
	e) ressalta ainda que, fundamentado no parecer da Comissão de Licitação (peça 3, p. 66) , o cancelamento do certame teve por fim evitar maiores dispêndios à Administração Regional do Rio de Janeiro, dado o cenário do Senac/ARRJ à época do certame; e
	f) salienta que o princípio do contraditório e ampla defesa foi observado, diante do fato de o licitante, ora representante, ter interposto Recurso Administrativo contra a decisão de sua inabilitação no processo licitatório, conforme apontado no cronograma esposado pela Unidade Técnica (item 14 supra) , em que houve a interposição de recurso acerca da inabilitação e a devida análise e resposta por parte da Comissão de Licitação.
	Análise 
	20. O motivo pelo qual os responsáveis foram solicitados a trazer aos autos suas razões de justificativas foi que, embora a gestão anterior tenha sugerido o cancelamento da Concorrência 12/2017, conforme parecer contido à peça 18, p. 187, este efetivamente se deu em 25/1/2018, sob a égide do então interventor, Sr. Luiz Gastão Bittencourt da Silva, que passou a atuar como administrador temporário do Serviço Social Autônomo de 18/12/2017 até 31/12/2018, tendo sido o correspondente aviso de cancelamento publicado em 25/1/2018, pelo gerente de Compras e Contratos do Senac ARRJ/RJ, Sr. Kleiton Anderson Antunes de Souza, consoante disposto no Diário Oficial da União (peça 18, p. 189-190) . 
	21. Conforme registrado na instrução anterior (peça 77) , o gestor-interventor, em resposta aos ofícios encaminhados, ambos de 9/1/2018, referentes ao TC Processo 035.460/2017-2, por meio do expediente à peça 18, p. 186, já demonstrava intenção, naquela ocasião, de cancelar o certame: 'o processo licitatório em questão será cancelado'. 
	22. Mais ainda, saliente-se que, por decisão judicial proferida em 15/12/2017 nos autos do processo AREsp 557089/RJ, a administração da unidade foi afastada em 18/12/2017 e o Sr. Luiz Gastão Bittencourt da Silva foi nomeado Administrador Temporário do Senac/ARRJ, como informado no ofício OF.AR/NA/Senac 75/2018 (peça 3, p. 1 do TC Processo 035.460/2017-2) 
	23. Ressalte-se que a decisão quanto ao cancelamento do certame, bem como sua publicação, datados de 25/1/2018, ocorreram no início da gestão dos responsáveis apontados (18/12/2017) .
	24. Diante disso, o Acórdão 691/2018-TCU-Plenário, 28/3/2018 (peça 1) considerou procedente a representação de que tratou o TC Processo 035.460/2017-2 e, por conseguinte, determinou, naquela assentada, que a jurisdicionada promovesse a desconstituição do ato de cancelamento da Concorrência 12/2017, ato praticado, não pela gestão afastada em 17/12/2017, mas já sob a responsabilidade do então interventor do Senac-ARRJ/RJ. 
	25. Os motivos encaminhados aos autos, resumidos nos itens 18 e 19 supra, assinalaram, em suma: (i) o contexto em que se encontrava a entidade; (ii) que o cancelamento do certame não resultou qualquer prejuízo para o Senac-ARRJ/RJ; (iii) que a ampla defesa aos interessados foi oportunizada; (iv) a condução da fase externa do certame foi de competência da Comissão de Licitação; e (v) que a deliberação do cancelamento é prerrogativa da Administração licitante.
	26. Tais alegações podem ser consideradas suficientes para o esclarecimento das irregularidades referentes à falta de fundamentação para a revogação do referido certame, bem como à ausência de justificativa para a manutenção de sua revogação a partir do seu suposto fracasso. Os atos praticados pelos novos gestores (temporários) mostram-se plausíveis diante do contexto em que a entidade se encontrava à época, considerando o afastamento judicial da gestão anterior, o que demandava cautela e economicidade. Além disso, a decisão pelo cancelamento do certame consubstanciou-se no apoio técnico do parecer da comissão de licitações, na pouca competitividade na licitação e nos problemas já apontados por este Tribunal. 
	27. Dessa forma, dada a situação extraordinária de intervenção da entidade federal, então recentemente iniciada no âmbito da gestão do Senac-ARR/RJ, são plausíveis as alegações apresentadas, de que a decisão quanto ao cancelamento do certame foi tomada tendo por base a decisão técnica da Comissão de Licitação, que esse ato teve caráter conservador, e que visava a não assunção de novas despesas pelo Senac-ARRJ/RJ até que o novo corpo diretivo tivesse noção da situação em que a entidade se encontrava para, conforme alegado, reavaliar as condições, os procedimentos e o interesse administrativo na retomada da contratação do objeto licitado.
	28. Diante do relatado, considerando a inexistência de dano ao erário; a notícia relativa à possibilidade de abertura de um novo certame com objeto semelhante, mas não idêntico ao previsto na Concorrência 12/2017; a condição de intervenção em que se encontrava a entidade à época, que teria ensejado a opção, pela diretoria recém-empossada, por uma postura conservadora particularmente em relação a atos administrativos executados, até então, pela gestão afastada, e que, por essa razão, entendeu por bem acatar decisão técnica da Comissão de Licitação, evitando a assunção de novas despesas pelo Senac-ARRJ/RJ; e, por fim, considerando ainda que a representante poderá participar, se assim quiser, do eventual novo certame, entende-se que as razões de justificativas apresentadas pelos responsáveis quanto às irregularidades assinaladas lograram êxito, saneando-as. 
	29. Com respeito à inabilitação de licitante no bojo da Concorrência 12/2017, apontada como indevida, a irregularidade remanesce não esclarecida. 
	30. Conforme relatado na instrução anterior (peça 77) , e resumido nos itens 4 a 18 supra, os responsáveis pelo certame e chefes e ordenadores de despesa do Senac-ARRJ da gestão anterior foram ouvidos em audiência em atendimento ao subitem 9.3 do Acórdão 2264/2018-TCU-Plenário. 
	31. Para tanto, foram promovidas as audiências da Comissão de Licitação, Srs. Rogéria da Silva Savelli Guimaraes (peças 42 e 69) , Michel Fonseca Alexandre (peças 60 e 62) , Rodolfo Serpa Filho (peças 43 e 67) , bem como dos ordenadores de despesa à época, Srs. Marcelo José Salles de Almeida (peças 27 e 65) , Marcelo Fernando Novaes Moreira (peças 45 e 64) , e Maria Helena Quiarato (peça 44) . Os responsáveis trouxeram aos autos suas razões de justificativas por meio dos documentos acostados às peças 62, 63, 64, 65 e 69, a seguir sumarizados no que toca à irregularidade analisada (inabilitação indevida de licitante) .
	Razões de justificativa da Sra. Rogéria da Silva Savelli Guimaraes (peça 69) :
	32. Alega que, da documentação referente ao processo licitatório (Concorrência 12/2017) , observa-se que, das cinco empresas participantes, duas foram desclassificadas por apresentarem valor muito acima do referencial previsto no edital, e as três restantes inabilitadas, por desqualificação financeira ou técnica, na fase de habilitação.
	Razões de justificativa do Sr. Michel Fonseca Alexandre (peça 62) :
	33. Quanto à inabilitação da empresa Fiducial Consultoria e Serviços Financeiros Ltda., foram muitas as ocasiões em que se oportunizou aos potenciais licitantes o contraditório. 
	34. Aduz que é possível observar, no processo licitatório, que a Comissão Permanente de Licitação encaminhou, em 23/11/2017, um comunicado formal a todos os licitantes, por meio do qual informou sobre a inabilitação da empresa supracitada e abriu o referido prazo para recurso dessa decisão em cinco dias úteis. 
	Razões de justificativa do Sr. Rodolfo Serpa Filho (peça 63) :
	35. O assunto já foi tratado pela Corte de Contas por meio do TC Processo 035.460/2017-2, especificamente no Acórdão 691/2018-TCU-Plenário, no qual é notável o atendimento do contraditório e ampla defesa em todas as fases. 
	36. Cinco empresas participaram da Concorrência 12/2017. Na primeira fase duas licitantes foram desclassificadas por apresentarem proposta de preço muito acima do valor referencial estimado no edital. As três licitantes que seguiram para a segunda fase foram inabilitadas, duas no quesito de qualificação financeira e uma no quesito de qualificação técnica. Assim, o processo restou fracassado, em razão da inabilitação de todos os participantes. Dessa forma, não há de se falar em irregularidades quanto ao contraditório, todas as empresas tiveram conhecimento das causas que ensejaram as desclassificações e inabilitações, e foi oferecido a todas prazo regulamentar para exercício do contraditório e ampla defesa. 
	37. As empresas, inclusive a representante, utilizou-se do contraditório e teve, sempre de pronto e de forma motivada, respostas aos seus recursos e questionamentos. Em nenhum momento houve qualquer manifestação no processo licitatório, por parte dos licitantes, de irregularidades relacionadas à ausência de contraditório.
	Razões de justificativa do Sr. Marcelo José Salles de Almeida (peça 65) :
	38. Ressalta que, na função de diretor Regional da entidade, sua última participação no certame se deu quando do julgamento do recurso da empresa Fiducial Consultoria e Serviços Financeiros Ltda., em 11/12/2017. 
	39. No dia 18/12/2017, o peticionante recebeu aviso prévio, tendo mantido suas atividades laborais até o início de janeiro de 2018, tendo como únicas participações no certame a autorização de abertura do processo licitatório e o acolhimento das razões técnicas sustentadas pela Comissão Permanente de Licitação nos julgamentos dos recursos interpostos pela Fast Always Recuperadora de Ativos Financeiros Ltda. e pela Fiducial Consultoria e Serviços Financeiros Ltda. 
	Razões de justificativa do Sr. Marcelo Fernando Novaes Moreira (peça 64) :
	40. Alega que, da documentação referente ao processo licitatório (Concorrência 12/2017) , verifica-se que, das cinco empresas participantes, duas foram desclassificadas por apresentarem um valor muito acima do referencial previsto no edital, e as três restantes inabilitadas, por desqualificação financeira ou técnica, na fase de habilitação. 
	Razões de justificativa da Sra. Maria Helena Quiarato (peça 44) :
	41. Não respondeu à audiência.
	Análise
	42. A irregularidade que motivou o chamamento dos referidos gestores para apresentarem suas razões de justificativas foi, dentre as falhas descritas nos autos, essencialmente a suscitada inabilitação irregular da então licitante Fiducial Consultoria e Serviços Financeiros Ltda., representante no âmbito do TC Processo 035.460/2017-2 (processo original representação) , nas condições de membros da Comissão de Licitação e de ordenadores de despesa à época, já que essa medida dependeria da demonstração do efetivo vício e do subjacente exercício do contraditório e da ampla defesa pela aludida licitante, em sintonia com o princípio do devido processo legal e, por analogia, com o art. 49, § 3º, da Lei 8.666/1993.
	43. Ocorre que, a respeito da irregularidade apontada, conforme expressou o Relator nos autos do TC Processo 035.460/2017-2 (processo original representação) em Voto adotado para o Acórdão 691/2018-TCU-Plenário, transcrito à peça 75 deste processo, a então administração do Senac-RJ, para motivar a inabilitação mencionada, alegou o descumprimento do item 3.3.1.3 do edital como fundamento inicial. O dispositivo exigia a comprovação de disponibilidade de vínculo empregatício ou de contrato de trabalho com, pelo menos, um advogado, nos moldes do Código Civil, com cópias dos registros na OAB. No entanto, após a apresentação dos documentos comprobatórios do atendimento ao item, passou a administração da entidade a afirmar, já na via recursal, que a licitante não atenderia ao item 2.11 do edital, dispositivo que estabelecia que ' (...) a contratada terá um prazo de 30 (trinta) dias corridos, a contar da data de assinatura do contrato, para estabelecer uma filial ou representante no Município do Rio de Janeiro, quando já não houver, de forma a viabilizar a entrega e recebimento de documentos, assim como a fiscalização da execução correta do contrato e prestação do serviço; (...) '. Nesse sentido, a inabilitação restou irregular.
	44. As razões de justificativa apresentadas pelos responsáveis acima elencados, à exceção da Sra. Maria Helena Quiarato, que, de toda forma, será considerada revel, não foram, portanto suficientes para sanar a irregularidade apontada, qual seja, a inabilitação indevida de licitante no bojo da Concorrência 12/2017 sem que fosse oportunizado o exercício do contraditório e da ampla defesa à empresa, tendo em vista que o alegado motivo para a inabilitação foi apontado pela comissão de licitação já em fase recursal. Por essa razão, remanesce não esclarecida a irregularidade apontada.
	45. Considerando, no entanto, a revogação do certame, entende-se prejudicado o objeto em questão, e, não havendo constatação de outras irregularidades graves ou dano aos cofres da entidade e sendo desnecessária qualquer atitude adicional por parte deste tribunal, propõe-se, quanto ao caso concreto, que, excepcionalmente, considere o Tribunal deixar de aplicar a multa prevista no art. 58, inciso II, da Lei 8.443/1992 aos referidos responsáveis, em razão das circunstâncias identificadas ao longo do processo.
	I. Proposta de encaminhamento
	46. Ante todo o exposto, submetem-se os autos à consideração superior, propondo:
	46.1. conhecer da representação, satisfeitos os requisitos de admissibilidade constantes no art. 113, § 1º, da Lei 8.666/1993, c/c os arts. 235 e 237, VII do RITCU e no art. 113, § 1º, da Lei 8.666/1993;
	46.2. no mérito, considerar a presente representação parcialmente procedente;
	46.3. acatar as razões de justificativa apresentadas pelos responsáveis, Sr. Luiz Gastão Bittencourt da Silva, interventor da Administração Regional do Senac no Estado do Rio de Janeiro (Senac-ARRJ) , no período de 18/12/2017 a 31/12/2018, e do Sr. Kleiton Anderson Antunes de Souza, Gerente de Compras e Contratos do Senac-ARRJ/RJ;
	46.4. rejeitar as razões de justificativa apresentadas pelos responsáveis, Sra. Rogéria da Silva Savelli Guimaraes, Presidente da Comissão de Licitação do Senac no Estado do Rio de Janeiro (Senac-ARRJ) , no período de 22/9/2017 a 9/1/2018, Srs. Michel Fonseca Alexandre e Rodolfo Serpa Filho, membros da Comissão de Licitação do Senac no Estado do Rio de Janeiro (Senac-ARRJ) , no período de 22/9/2017 a 9/1/2018, e os Srs. Marcelo José Salles de Almeida (CPF XXX.146.287-XX) , Marcelo Fernando Novaes Moreira e Maria Helena Quiarato, ordenadores de despesa do Senac no Estado do Rio de Janeiro (Senac-ARRJ) , no período de 1/1/2017 a 17/12/2017, 27/1/2017 a 31/12/2017 e 1º/1/2017 a 17/12/2017, respectivamente, deixando, excepcionalmente, de aplicar a multa prevista no art. 58, II, da Lei 8.443/1992 aos referidos responsáveis em razão das circunstâncias identificadas ao longo do processo;
	46.5. informar à Administração Regional do Senac no Estado do Rio de Janeiro, ao representante e aos responsáveis ouvidos em audiência que o conteúdo da deliberação que vier a ser proferida poderá ser consultado no endereço www.tcu.gov.br/acordaos; e
	46.6. arquivar os presentes autos, nos termos do art. 250, I, c/c o art. 169, V, do Regimento Interno do TCU."
É o Relatório.

8.1. Alain Alpin Mac Gregor (OAB-RJ 101.780), entre outros, representando Luiz Gastão Bittencourt da Silva;  
8.2. Dalide Barbosa Alves Corrêa (OAB-DF 7.609), entre outros, representando o Senac-ARRJ;   
8.3. Saulo Alexandre Morais e Sá (OAB-RJ 135.191), entre outros, representando Marcelo José Salles de Almeida.

Não atuou.

MONITORAMENTO DO ACÓRDÃO 691/2018- PLENÁRIO. REPRESENTAÇÃO. AUDIÊNCIA DOS RESPONSÁVEIS. ACOLHIMENTO DAS RAZÕES DE JUSTIFICATIVA DE DOIS GESTORES. REJEIÇÃO DAS JUSTIFICATIVAS DOS DEMAIS RESPONSÁVEIS SEM A APLICAÇÃO DE MULTA. CIÊNCIA.

MONITORAMENTO (MON)

Secretaria de Controle Externo de Aquisições Logísticas (Selog).

Trata-se de monitoramento do item 9.3 do Acórdão 691/2018 prolatado pelo Plenário do TCU, ao apreciar no âmbito do TC Processo 035.460/2017-2 a representação formulada pela Fiducial Consultoria e Serviços Financeiros Ltda. sobre os indícios de irregularidade na Concorrência 12/2017 promovida pela Administração Regional do Serviço Nacional de Aprendizagem Comercial no Estado do Rio de Janeiro (Senac-ARRJ) para a contratação de serviços de cobrança administrativa extrajudicial e judicial de pessoas físicas e jurídicas sob o valor correspondente ao percentual de comissão incidente sobre os títulos efetivamente recuperados, tendo a vigência inicial do aludido ajuste sido prevista para o prazo de 12 (doze) meses. 
2.	Como visto, o Acórdão 691/2018 foi prolatado pelo Plenário do TCU nos seguintes termos:
	" (...) 9.1. conhecer da presente representação, já que satisfeitos os requisitos de admissibilidade previstos nos arts. 235 e 237, VII do RITCU e no art. 113, § 1º, da Lei nº 8.666, de 1993, para, no mérito, considerá-la procedente;
		9.2. indeferir o requerimento de cautelar suspensiva formulado pela ora representante;
		9.3. determinar, com fulcro no art. 71, IX, da Constituição de 1988, no art. 45 da Lei nº  8.443, de de 1992, e no art. 250, II, do RITCU, que a Administração Regional do Senac no Estado do Rio de Janeiro adote as seguintes providências:
		9.3.1. promova a desconstituição do ato de cancelamento da Concorrência 12/2017, no prazo de 15 (quinze) dias contados da ciência deste Acórdão, com o intuito de assegurar o devido exercício do contraditório e da ampla defesa pela então licitante (ora representante) em relação ao suposto descumprimento do referido item 2.11 do correspondente edital, sem prejuízo de, se for o caso, apresentar a necessária fundamentação sobre a busca do interesse público para a eventual revogação do mencionado certame, com a eventual demonstração, por exemplo, da incompatibilidade dos preços porventura apresentados no referido processo licitatório;
		9.3.2. informe o TCU, no prazo de 30 (trinta) dias contados da ciência deste Acórdão, sobre o resultado das medidas adotadas em cumprimento ao item 9.3.1 deste Acórdão;
		9.4. determinar que a Secex-RJ adote as seguintes medidas:
		9.4.1. arquive o presente processo, sem prejuízo de promover o monitoramento da determinação prolatada pelo item 9.3 deste Acórdão;
		9.4.2. envie a cópia do presente Acórdão, acompanhado do Relatório e do Voto que o fundamenta, à representante, para ciência, e à Administração Regional do Senac no Estado do Rio de Janeiro, para ciência e providências."
3.	Por meio, todavia, do Acórdão 2264/2018-TCU-Plenário, sob a minha relatoria, o TCU considerou prejudicado o monitoramento sobre a determinação prolatada pelo item 9.3 do aludido Acórdão 691/2018-TCU-Plenário, já que o abandono da original intenção de promover a subsequente contratação estaria na esfera de discricionariedade da administração pública, sem prejuízo de determinar que a entidade informasse o TCU sobre a eventual intenção futura de promover qualquer novo certame com o objeto igual ou assemelhado ao previsto na indigitada Concorrência n.º 12/2017, além de determinar que a unidade técnica promovesse a audiência dos gestores do Senac-ARRJ sobre as falhas apuradas no correspondente feito, tendo o referido Acórdão 2.264/2018 sido prolatado pelo Plenário do TCU nos seguintes termos:
" (...) 9.1. considerar prejudicado o monitoramento sobre a determinação prolatada pelo item 9.3 do Acórdão 691/2018-TCU-Plenário, já que o abandono da original intenção de promover a subsequente contratação, a partir da Concorrência 12/2017, se situaria na esfera de discricionariedade da Administração Regional do Senac no Estado do Rio de Janeiro (Senac-ARRJ) ;
	9.2. determinar, nos termos do art. 250, II, do RITCU, que, no prazo de 5 (cinco) dias antes da edição do correspondente instrumento convocatório, a Administração Regional do Senac no Estado do Rio de Janeiro (Senac-ARRJ) informe o TCU sobre a eventual intenção superveniente de promover qualquer novo certame com o objeto igual ou assemelhado ao previsto na Concorrência n.º 12/2017; e
	9.3. determinar que a Secex-RJ adote as seguintes medidas:
	9.3.1. promova a audiência dos gestores responsáveis pelo correspondente certame, além dos correspondentes chefes e ordenadores de despesa do Senac-ARRJ, nos termos do art. 250 do RITCU, para que, no prazo de 15 (quinze) dias contados da notificação, se manifestem sobre todas as falhas apuradas no presente feito e, especialmente, sobre a indevida inabilitação da licitante no bojo da Concorrência n.º 12/2017, não tendo se mostrado adequada, também, a justificativa para a manutenção da revogação desse certame a partir da suposta concorrência fracassada, de sorte que a conduta dos aludidos gestores tende a se configurar, assim, como efetiva ofensa aos princípios administrativos da motivação e da isonomia ante a falta da necessária fundamentação para a aludida revogação do certame, além de o desfazimento do aludido processo licitatório sem o prévio exercício da ampla defesa pelos licitantes tender a materializar, ainda, a ofensa ao princípio da busca do interesse público no desfazimento do certame a partir da positivação dada pelo art. 49, § 3o, da Lei n.º 8.666, de 1993;
	9.3.2. envie a cópia do presente Acórdão, acompanhado do Relatório e do Voto que o fundamenta, aos responsáveis chamados em audiência por força do item 9.3.1 deste Acórdão, para facilitar a correspondente manifestação nestes autos;
	9.3.3 dê prosseguimento ao presente feito, com a superveniente análise das defesas enviadas em resposta à audiência determinada pelo item 9.3.1 deste Acórdão, ficando a unidade técnica dispensada, contudo, de promover o monitoramento da determinação proferida pelo item 9.2 deste Acórdão; e
	9.3.4. envie a cópia do presente Acórdão, acompanhado do Relatório e do Voto que o fundamenta, à Fiducial Consultoria e Serviços Financeiros Ltda., para ciência." 
4.	Em cumprimento, então, a esse item 9.3.1 do Acórdão 2264/2018-TCU-Plenário, a unidade técnica realizou a audiência dos seguintes responsáveis (até então identificados) :
 (a) Rogéria da Silva Savelli Guimaraes, como então presidente da comissão de licitação no período de 22/9/2017 a 9/1/2018, e Michel Fonseca Alexandre e Rodolfo Serpa Filho, como membros da comissão de licitação no período de 22/9/2017 a 9/1/2018; e
	(b) Marcelo José Salles de Almeida, Marcelo Fernando Novaes Moreira e Maria Helena Quiarato, como ordenadores de despesa no período de 1º/1/2017 a 17/12/2017, 27/1/2017 a 31/12/2017 e 1º/1/2017 a 17/12/2017, respectivamente. 
5.	Mais adiante, por meio do parecer à Peça 77, a Selog analisou as respostas recebidas em face do aludido acórdão, mas, preliminarmente, propôs a adicional audiência de Luiz Gastão Bittencourt da Silva, como interventor no Senac-ARRJ durante o período de 18/12/2017 a 31/12/2018, e de Kleiton Anderson Antunes de Souza, como então gerente de compras e contratos durante o período de 18/12/2017 a 31/12/2018, para apresentarem as suas razões de justificativa sobre as possíveis irregularidades identificadas na condução da Concorrência n.º 12/2017. 
6.	Ao acolher, pois, a proposta da Selog, expedi o Despacho à Peça 80 e determinei a realização da audiência sugerida à Peça 77, tendo a unidade técnica efetuado essa medida às Peças 81 e 82, ao passo que os responsáveis apresentaram as suas razões de justificativa às Peças 85 e 86.
7.	De todo modo, após a análise final do feito, a unidade técnica propôs o acolhimento das razões de justificativa apresentadas por Luiz Gastão Bittencourt da Silva e Kleiton Anderson Antunes de Souza, sem prejuízo da rejeição das justificativas apresentadas por Rogéria da Silva Savelli Guimaraes, Michel Fonseca Alexandre, Rodolfo Serpa Filho, Marcelo José Salles de Almeida, Marcelo Fernando Novaes Moreira e Maria Helena Quiarato, deixando excepcionalmente, contudo, de lhes aplicar a multa prevista no art. 58, II, da Lei n.º 8.443, de 1992, diante das peculiares circunstâncias identificadas ao longo do processo.
8.	O TCU pode incorporar o parecer da unidade técnica a estas razões de decidir.
9.	Em resposta à aludida audiência, os Srs. Luiz Gastão Bittencourt da Silva e Kleiton Anderson Antunes de Souza apresentaram, em síntese, as seguintes alegações: (i) o contexto excepcional da entidade teria, à época, contribuído para a adoção da decisão conservadora; (ii) o cancelamento do certame não teria resultado em prejuízo para o Senac-ARRJ-RJ; (iii) a ampla defesa teria sido oportunizada aos interessados; (iv) a condução da fase externa do certame teria sido feita pela comissão de licitação; e (v) a deliberação pelo cancelamento do certame figuraria como prerrogativa da administração pública.
10.	A unidade técnica assinalou que as aludidas justificativas podem ser aceitas, pois os atos praticados pelos mencionados gestores seriam plausíveis diante da gestão temporária e recente na entidade, em face do afastamento judicial da anterior gestão, demandando a cautela e a economicidade, além de a decisão pelo cancelamento do certame ter sido baseada no apoio técnico da comissão de licitações, ante a reduzida competitividade na licitação e os problemas já apontados pelo TCU, sem a subsistência de dano ao erário, tendo sido noticiada a possibilidade de abertura de novo certame com o objeto semelhante, mas não idêntico ao previsto na Concorrência 12/2017.
11.	Ao discorrer sobre as audiências, a unidade técnica assinalou que apenas Maria Helena Quiarato não teria apresentado resposta, passando à condição de revel, ao passo que Rogéria da Silva Savelli Guimaraes, Michel Fonseca Alexandre, Rodolfo Serpa Filho, Marcelo Fernando Novaes Moreira apresentaram, em síntese, as seguintes alegações: (i) duas licitantes teriam sido desclassificadas por apresentarem valor muito acima do referencial previsto no edital, entre as cinco empresas participantes do certame, e as três licitantes restantes teriam sido inabilitadas por desqualificação financeira ou técnica; e (ii) o exercício do contraditório e da ampla defesa teria sido oportunizado aos licitantes em todas as fases do certame. 
12.	Por seu turno, Marcelo José Salles de Almeida argumentou que, como diretor-regional da entidade, teria atuado apenas no certame pela autorização de abertura do processo licitatório e o acolhimento das razões técnicas sustentadas pela comissão permanente de licitação (CPL) nos julgamentos dos recursos interpostos pela Fast Always Recuperadora de Ativos Financeiros Ltda. e pela Fiducial Consultoria e Serviços Financeiros Ltda.
13.	O parecer da unidade técnica evidenciou que as referidas justificativas não teriam elidido todas as falhas atinentes à indevida inabilitação da licitante no bojo da Concorrência n.º 12/2017 e à manutenção da revogação desse certame a partir da suposta concorrência fracassada, mas, diante dessa revogação, com a subsequente previsão da abertura de nova licitação, além da ausência do eventual dano ao erário, sem outras irregularidades graves no presente processo, a unidade teria sugeriu a não aplicação da multa prevista no art. 58, II, da Lei n.º 8.443, de 1992, em desfavor dos referidos responsáveis.
14. 	Bem se vê que a Concorrência n.º 12/2017 estaria destinada à contratação de empresa para a prestação dos serviços de cobrança extrajudicial e judicial contra as pessoas físicas e jurídicas, salientando que a inabilitação da ora representante teria decorrido do eventual descumprimento do item 3.3.1.3 do edital (exigência para demonstrar o vínculo empregatício ou o contrato de trabalho com, no mínimo, um advogado) , ao passo que, posteriormente, o Senac-ARRJ teria passado, na análise do recurso administrativo, a alegar que a referida licitante teria descumprido o item 2.11 do edital em face da possível subcontratação de escritório de advocacia.
15.	De todo modo, nenhum dos cinco licitantes teria sido, ao final, selecionado em virtude da inabilitação da empresa ou da desclassificação da proposta, não subsistindo no edital a identificação de valor específico para a subsequente contratação, pois os valores a serem pagos pelo Senac-ARRJ corresponderiam ao percentual de comissão incidente sobre os valores efetivamente recuperados judicial ou extrajudicialmente, tendo o critério de seleção sido fixado pelo menor preço ou percentual ofertado, e, assim, o TCU pode acompanhar a proposta da unidade técnica, diante dos elementos de convicção até aqui obtidos nos autos.
16.	O TCU pode acolher, portanto, as razões de justificativa oferecidas por Luiz Gastão Bittencourt da Silva e Kleiton Anderson Antunes de Souza, sem prejuízo de rejeitar as justificativas apresentadas pelos demais responsáveis, deixando de lhes aplicar a eventual multa legal em sintonia com o princípio administrativo da proporcionalidade.
	
Ante o exposto, pugno pela prolação do Acórdão ora submetido a este Colegiado.
TCU, Sala das Sessões, em 1º de abril de 2020.
Ministro-Substituto ANDRÉ LUÍS DE CARVALHO
Relator